---
title: "DEG analysis with Limma Package and Representation in Volcano Plot"
output: html_document
date: "2022-12-16"
---

```{r setup, include=FALSE}
knitr::opts_chunk$set(echo = TRUE)
```

```{r}
library(BiocManager)
library(limma)
library(WGCNA)
library(base)
setwd("C:/Users/Usuario/Desktop/R/VOINEAGU_GSE28521")
load(file="Clean data (allData and datExpr1) 14Dic.RData") #created with the code in "data
#cleaning and normalization"
datExpr0=datExpr1 #renombramos como datExpr0 a la matriz con la que vamos a empezar a trabajar. Es la matriz de expresion con los datos NA eliminados, y los nombres de los genes en las filas (matriz limpiada en el cÛdigo de data cleaning + normalization)

```




2A. DEG Analysis - CORTEX vs. CEREBELLUM
```{r}
experimental.design0=model.matrix((~ 0+factor(c(1,1,1,1,1,1,1,1,1,1,2,2,2,2,2,2,2,2,2,2,2,3,3,3,3,3,3,3,3,3,3,3,3,3,3,3,3,4,4,4,4,4,4,4,4,4,4,4,4,4,4,4,4,3,3,3,3,3,3,3,3,3,3,3,3,3,4,4,4,4,4,4,4,4,4,4,4,4,4))))
colnames(experimental.design0)=c("A_CERE","C_CERE","A_CORTEX","C_CORTEX")

#medias de las r√©plicas 1, 2, 3, 4 (media de las replicas para cada condici√≥n)
linear.fit <- lmFit(datExpr0, experimental.design0)

#contrast matrix contiene comparaciones , que se calculan como diferencias porq los valores de expresion estan en log2 (expr1/expr2 = log(expr1)-log(expr2))
contrast.matrix0=makeContrasts(A_CERE-C_CERE,
                               A_CORTEX-C_CORTEX,
                               A_CORTEX-A_CERE,
                               C_CORTEX-C_CERE,
                               levels=c("A_CERE",
                                        "C_CERE",
                                        "A_CORTEX",
                                        "C_CORTEX"))

#ace un producto matricial y calcula el Fold Change
contrast.linear.fit <- contrasts.fit(linear.fit, contrast.matrix0)
#inferencia Bayesiana: hace una t-Student moderada con la funcion eBayes
contrast.results <- eBayes(contrast.linear.fit)



A_CEREvsC_CERE <- topTable(contrast.results, number=Inf,coef=1)
head(A_CEREvsC_CERE)


A_CORTEXvsC_CORTEX <- topTable(contrast.results, number=Inf,coef=2)#sort.by="logFC")
head(A_CORTEXvsC_CORTEX)


logFC_CERE= A_CEREvsC_CERE$logFC
logFC_CORTEX=A_CORTEXvsC_CORTEX$logFC

FDR_CERE=A_CEREvsC_CERE$adj.P.Val
log_FDR_CERE=-log10(FDR_CERE)
FDR_CORTEX=A_CORTEXvsC_CORTEX$adj.P.Val
log_FDR_CORTEX=-log10(FDR_CORTEX)
```


CREATE MATRICES WITH ACTIVATED/REPRESSED GENES AND COMBINE THEM INTO A DEGs MATRIX
```{r}
activated_CERE=A_CEREvsC_CERE[which(logFC_CERE>log2(1.3)&FDR_CERE<0.05),]
head(activated_CERE)
dim(activated_CERE)
repressed_CERE=A_CEREvsC_CERE[which(logFC_CERE<(-log2(1.3))&FDR_CERE<0.05),]
head(repressed_CERE)
dim(repressed_CERE)


activated_CORTEX=A_CORTEXvsC_CORTEX[which(logFC_CORTEX>log2(1.3)&FDR_CORTEX<0.05),]
head(activated_CORTEX)
dim(activated_CORTEX)
repressed_CORTEX=A_CORTEXvsC_CORTEX[which(logFC_CORTEX<(-log2(1.3))&FDR_CORTEX<0.05),]
dim(repressed_CORTEX)
head(repressed_CORTEX)

#combinar los DEGs en una sola matriz, que contiene los datos estadÌsticos (logFC, FDR, etc) para los DEGs en CERE y CORTEX (genes que han resultado diferencialmente expresados para un FC><+-1.3 y FDR<0.05). las comparaciones han sido: 1) cerebelo AutismoVsControl y 2) cortex autismoVsControl
DEGsMatrix_CERE.CORTEX=as.matrix(rbind(activated_CERE,activated_CORTEX,repressed_CERE,repressed_CORTEX))
head(DEGsMatrix)
dim(DEGsMatrix)


#guardar los DEGs por separado en funciÛn de la zona
datExpr_activated_CERE=subset(datExpr0,rownames(datExpr0)%in%rownames(activated_CERE))
datExpr_repressed_CERE=subset(datExpr0,rownames(datExpr0)%in%rownames(repressed_CERE))
datExpr_activated_CORTEX=subset(datExpr0,rownames(datExpr0)%in%rownames(activated_CORTEX))
datExpr_repressed_CORTEX=subset(datExpr0,rownames(datExpr0)%in%rownames(repressed_CORTEX))

#guardar todos los genes juntos en una matriz
datExprDEGs_CERE.CORTEX=subset(datExpr0,rownames(datExpr0)%in%rownames(DEGsMatrix_CERE.CORTEX))
head(datExprDEGs_CERE.CORTEX)
dim(datExprDEGs_CERE.CORTEX)
```


```{r}
#esta matriz contiene, para cada comparacion, y para cada gen, el FC y el q-valor (FDR).
save(activated_CERE,activated_CORTEX,repressed_CERE,repressed_CORTEX, DEGsMatrix_CERE.CORTEX, file="Statistical parameters - DEGs in cerebellum and cortex and complete DEG matrix - (350DEGs).RData")

#esta matriz contiene los valores de expresiÛn para los DEGs CORTEX/CERE
save(datExpr_activated_CERE,datExpr_repressed_CERE, datExpr_activated_CORTEX, datExpr_repressed_CORTEX, datExprDEGs_CERE.CORTEX, file="DatExpr of DEGs in CERE and CORTEX, in separate matrices and all together - (350DEGs).RData")


```



2B. DEG ANALYSIS IN FRONTAL AND TEMPORAL CORTEX
```{r}
#col 1-10 A-CERE (10 samples) factor 1
#col 11-21 C-CERE (11 samples) 2
#col 22-37 A-FRONT (16 samples) 3
#col 38-53 C-FRONT (16 samples) 4
#col 54-66 A-TEMP (13 samples) 5
#col 67-79 C-TEMP (13 samples) 6

#identificar modelo experimental mediante el vector "factor". yo tengo 6 condiciones (A/C + tejido CERE/FRONT/TEMP)


#comparaciones: 1) cortex frontal autismo/control,    2) cortex temporal autismo/control
experimental.design0=model.matrix((~ 0+factor(c(1,1,1,1,1,1,1,1,1,1,2,2,2,2,2,2,2,2,2,2,2,3,3,3,3,3,3,3,3,3,3,3,3,3,3,3,3,4,4,4,4,4,4,4,4,4,4,4,4,4,4,4,4,5,5,5,5,5,5,5,5,5,5,5,5,5,6,6,6,6,6,6,6,6,6,6,6,6,6))))
colnames(experimental.design0)=c("A_CERE","C_CERE","A_FRONT","C_FRONT","A_TEMP","C_TEMP")

#medias de las r√©plicas 1, 2, 3, 4 (media de las replicas para cada condici√≥n)
linear.fit <- lmFit(datExpr0, experimental.design0)

#contrast matrix contiene comparaciones , que se calculan como diferencias porq los valores de expresion estan en log2 (expr1/expr2 = log(expr1)-log(expr2))
contrast.matrix0=makeContrasts(A_FRONT-C_FRONT,
                               A_TEMP-C_TEMP,
                               A_TEMP-A_FRONT,
                               C_TEMP-C_FRONT,
                               levels=c("A_CERE","C_CERE","A_FRONT","C_FRONT","A_TEMP","C_TEMP"))

##Calculamos el fold-change y los p-valores correspondientes para cada gen en
##cada uno de los constrastes especificados utilizando las funciones *constrasts.fit* 
##y *eBayes*.

#Given a linear model fit to microarray data, compute estimated
#coefficients and standard errors for a given set of contrasts.

#ace un producto matricial y calcula el Fold Change
contrast.linear.fit <- contrasts.fit(linear.fit, contrast.matrix0)
#inferencia Bayesiana: hace una t-Student moderada con la funcion eBayes
contrast.results <- eBayes(contrast.linear.fit)
#esta matriz contiene, para cada comparacion, y para cada gen, el FC y el q-valor (FDR). 



n=nrow(datExpr0) #numero de genes (ya quitados los NA)

A_FRONTvsC_FRONT <- topTable(contrast.results, number=n,coef=1,sort.by="logFC")
head(A_FRONTvsC_FRONT) 
A_TEMPvsC_TEMP <- topTable(contrast.results, number=n,coef=2,sort.by="logFC")
head(A_TEMPvsC_TEMP)

A_TEMPvsA_FRONT<- topTable(contrast.results, number=n,coef=3,sort.by="logFC")
head(A_TEMPvsA_FRONT)
C_TEMPvsC_FRONT<- topTable(contrast.results, number=n,coef=4,sort.by="logFC")
head(C_TEMPvsC_FRONT)



logFC_FRONT=A_FRONTvsC_FRONT$logFC
FDR_FRONT=A_FRONTvsC_FRONT$adj.P.Val
log_FDR_FRONT=-log10(FDR_FRONT)

logFC_TEMP=A_TEMPvsC_TEMP$logFC
FDR_TEMP=A_TEMPvsC_TEMP$adj.P.Val
log_FDR_TEMP=-log10(FDR_TEMP)



activated_FRONT=A_FRONTvsC_FRONT[which(logFC_FRONT>log2(1.3)&FDR_FRONT<0.05),]
head(activated_FRONT)
dim(activated_FRONT)
repressed_FRONT=A_FRONTvsC_FRONT[which(logFC_FRONT<(-log2(1.3))&FDR_FRONT<0.05),]
head(repressed_FRONT)
dim(repressed_FRONT)

activated_TEMP=A_TEMPvsC_TEMP[which(logFC_TEMP>log2(1.3)&FDR_TEMP<0.05),]
head(activated_TEMP)
dim(activated_TEMP)
repressed_TEMP=A_TEMPvsC_TEMP[which(logFC_TEMP<(-log2(1.3))&FDR_TEMP<0.05),]
dim(repressed_TEMP)
head(repressed_TEMP)


IDs_activated_FRONT=rownames(activated_FRONT)
IDs_activated_TEMP=rownames(activated_TEMP)
IDs_repressed_FRONT=rownames(repressed_FRONT)
IDs_repressed_TEMP=rownames(repressed_TEMP)

#esta matriz contiene los datos estadÌsticos (logFC, FDR, etc) para los DEGs en FRONT y TEMP (genes que han resultado diferencialmente expresados para un FC><+-1.3 y FDR<0.05). las comparaciones han sido: 1) cortex frontal AutismoVsControl y 2) cortex temporal autismoVsControl
DEGsMatrix_TEMP.FRONT=as.matrix(rbind(activated_FRONT,repressed_FRONT,activated_TEMP,repressed_TEMP))
head(DEGsMatrix_TEMP.FRONT)
dim(DEGsMatrix_TEMP.FRONT)

#guardar los DEGs por separado en funciÛn de la zona
datExpr_activated_FRONT=subset(datExpr0,rownames(datExpr0)%in%rownames(activated_FRONT))
datExpr_repressed_FRONT=subset(datExpr0,rownames(datExpr0)%in%rownames(repressed_FRONT))
datExpr_activated_TEMP=subset(datExpr0,rownames(datExpr0)%in%rownames(activated_TEMP))
datExpr_repressed_TEMP=subset(datExpr0,rownames(datExpr0)%in%rownames(repressed_TEMP))

#guardar todos los genes juntos en una matriz
datExprDEGs_TEMP.FRONT=subset(datExpr0,rownames(datExpr0)%in%rownames(DEGsMatrix_TEMP.FRONT))
head(datExprDEGs_TEMP.FRONT)
dim(datExprDEGs_TEMP.FRONT)
```


```{r}
#esta matriz contiene, para cada comparacion, y para cada gen, el FC y el q-valor (FDR).
save(activated_FRONT,repressed_FRONT,activated_TEMP,repressed_TEMP, DEGsMatrix_TEMP.FRONT, file="Statistical parameters - DEGs in FRONTAL and TEMPORAL CORTEX and complete DEG matrix - 2nd round of DEGs.RData")

#esta matriz contiene los valores de expresiÛn para los DEGs CORTEX/CERE
save(datExpr_activated_FRONT, datExpr_repressed_FRONT, datExpr_activated_TEMP, datExpr_repressed_TEMP, datExprDEGs_TEMP.FRONT, file="DatExpr of DEGs in FRONTAL and TEMPORAL CORTEX, in separate matrices and all together.RData")

```




GRAPHIC REPRESENTATION OF DEGs - VOLCANO PLOTS

1st. add column of color identifier to the topTable matrices
```{r}

#aÒadir columna de color
A_CEREvsC_CERE$color=ifelse(
  A_CEREvsC_CERE$logFC>(log2(1.3))&
    A_CEREvsC_CERE$adj.P.Val<0.05,
  "red",
  ifelse(A_CEREvsC_CERE$logFC<(-log2(1.3))&A_CEREvsC_CERE$adj.P.Val<0.05,"blue", "grey"))


A_CORTEXvsC_CORTEX$color=ifelse(
  A_CORTEXvsC_CORTEX$logFC>(log2(1.3))&
    A_CORTEXvsC_CORTEX$adj.P.Val<0.05,
  "red",
  ifelse(A_CORTEXvsC_CORTEX$logFC<(-log2(1.3))&A_CORTEXvsC_CORTEX$adj.P.Val<0.05,"blue", "grey"))
```


CERE DEGs REPRESENTATION IN GGPLOT
```{r}
p_cere<-ggplot(A_CEREvsC_CERE,
       aes(x=logFC,
           y=(-log10(adj.P.Val)),
           color=color))+
  coord_cartesian(xlim=c(-2,2))+
  geom_point()+
  scale_x_continuous(name = "log2 fold change") +
  scale_y_continuous(name = "-log10 (FDR)")+
 
  scale_color_manual(values = c("red" = "red", "blue" = "blue", "grey"="grey"), labels=c("Overexpressed","Underexpressed","Non-DE"))+
  guides(color=guide_legend(title="Expression Satus"))+
  ggtitle("Volcano plot for DEG selection in CEREBELLUM (FC>+-1.3, FDR<0.05)") +
  geom_vline(xintercept=c(log2(1.3),-log2(1.3)),lty="dashed", color=c("red", "blue"))+
  geom_hline(yintercept=-log10(0.05),color="black",lty="dashed")
  theme(legend.key.width = unit(0.1,"cm"))
  
  
plot(p_cere)

```


CORTEX DEGS REPRESENTATION IN GGPLOT
```{r}
p_cortex<-ggplot(A_CORTEXvsC_CORTEX,
       aes(x=logFC,
           y=(-log10(adj.P.Val)),
           color=color))+
  coord_cartesian(xlim=c(-2,2))+
  geom_point()+
  scale_x_continuous(name = "log2 fold change") +
  scale_y_continuous(name = "-log10 (FDR)")+
 
  scale_color_manual(values = c("red" = "red", "blue" = "blue", "grey"="grey"), labels=c("Overexpressed","Underexpressed","Non-DE"))+
  guides(color=guide_legend(title="Expression Satus"))+
  ggtitle("Volcano plot for DEG selection in CORTEX (FC>+-1.3, FDR<0.05)") +
  geom_vline(xintercept=c(log2(1.3),-log2(1.3)),lty="dashed", color=c("red", "blue"))+
  geom_hline(yintercept=-log10(0.05),color="black",lty="dashed")
  theme(legend.key.width = unit(0.1,"cm"))

plot(p_cortex)
```


```{r}
#remember to make the window big before saving
ggsave("Volcano plot of DEG selection in CORTEX (FC+-1.3).png", plot=p_cortex, dpi=300)
ggsave("Volcano plot of DEG selection in CEREBELLUM (FC+-1.3).png", plot=p_cere, dpi=300)
```






FRONTAL vs. TEMPORAL CORTEX ANALYSIS

Add column to topTable matrices with a colour identifier
```{r}

#aÒadir columna de color
A_TEMPvsC_TEMP$color=ifelse(
  A_TEMPvsC_TEMP$logFC>(log2(1.3))&
    A_TEMPvsC_TEMP$adj.P.Val<0.05,
  "red",
  ifelse(A_TEMPvsC_TEMP$logFC<(-log2(1.3))&A_TEMPvsC_TEMP$adj.P.Val<0.05,"blue", "grey"))


A_FRONTvsC_FRONT$color=ifelse(
  A_FRONTvsC_FRONT$logFC>(log2(1.3))&
    A_FRONTvsC_FRONT$adj.P.Val<0.05,
  "red",
  ifelse(A_FRONTvsC_FRONT$logFC<(-log2(1.3))&A_FRONTvsC_FRONT$adj.P.Val<0.05,"blue", "grey"))

```


volcano plot of TEMP DEGs
```{r}
p_temp<-ggplot(A_TEMPvsC_TEMP,
       aes(x=logFC,
           y=(-log10(adj.P.Val)),
           color=color))+
  coord_cartesian(xlim=c(-2,2))+
  geom_point()+
  scale_x_continuous(name = "log2 fold change") +
  scale_y_continuous(name = "-log10 (FDR)")+
 
  scale_color_manual(values = c("red" = "red", "blue" = "blue", "grey"="grey"), labels=c("Overexpressed","Underexpressed","Non-DE"))+
  guides(color=guide_legend(title="Expression Satus"))+
  ggtitle("Volcano plot for DEG selection in TEMPORAL CORTEX (FC>+-1.3, FDR<0.05)") +
  geom_vline(xintercept=c(log2(1.3),-log2(1.3)),lty="dashed", color=c("red", "blue"))+
  geom_hline(yintercept=-log10(0.05),color="black",lty="dashed")
  theme(legend.key.width = unit(0.1,"cm"))


plot(p_temp)
```


volcano plot of FRONT DEGs
```{r}
p_front<-ggplot(A_FRONTvsC_FRONT,
       aes(x=logFC,
           y=(-log10(adj.P.Val)),
           color=color))+
  coord_cartesian(xlim=c(-2,2))+
  geom_point()+
  scale_x_continuous(name = "log2 fold change") +
  scale_y_continuous(name = "-log10 (FDR)")+
 
  scale_color_manual(values = c("red" = "red", "blue" = "blue", "grey"="grey"), labels=c("Overexpressed","Underexpressed","Non-DE"))+
  guides(color=guide_legend(title="Expression Satus"))+
  ggtitle("Volcano plot for DEG selection in FRONTAL CORTEX (FC>+-1.3, FDR<0.05)") +
  geom_vline(xintercept=c(log2(1.3),-log2(1.3)),lty="dashed", color=c("red", "blue"))+
  geom_hline(yintercept=-log10(0.05),color="black",lty="dashed")
  theme(legend.key.width = unit(0.1,"cm"))


plot(p_front)
```


save graphs
```{r}
#remember to make the window big before saving
ggsave("Volcano plot of DEG selection in TEMPORAL CORTEX (FC+-1.3).png", plot=p_temp, dpi=300)
ggsave("Volcano plot of DEG selection in FRONTAL CORTEX (FC+-1.3).png", plot=p_front, dpi=300)

```


